臺灣高等法院民事判決
109年度重上字第304號
上  訴  人  閻慧敏  
            閻明章  
            閻慧文  
共      同
訴訟代理人  李志聖律師
被上訴人    閻家琦  
            江寶貴  
            閻家瑋  
共      同
訴訟代理人  陳致宇律師
上列當事人間請求債務不履行損害賠償事件，上訴人對於中華民
國109年1月17日臺灣新北地方法院108年度重訴字第32號第一審
判決提起上訴後為訴之變更，本院於民國109年12月29日言詞辯
論終結，判決如下：
    主      文
一、被上訴人應在繼承閻正章遺產之範圍內，連帶給付上訴人各
    新臺幣壹佰肆拾伍萬元，及自民國一０九年八月二十日起至
    清償日止，按週年利率百分之五計算之利息。
二、變更之訴訴訟費用由被上訴人負擔。
三、本判決所命給付，於上訴人各以新臺幣肆拾捌萬肆仟元為被
    上訴人供擔保後得假執行，但被上訴人如以新臺幣壹佰肆拾
    伍萬元分別為上訴人預供擔保，得免為假執行。
    事實及理由
壹、程序事項：
    按訴之變更或追加，非經他造同意，不得為之。但請求之基
    礎事實同一者；因情事變更而以他項聲明代最初之聲明者，
    不在此限。民事訴訟法第446條第1項、第255條第1項第2款
    及第4款定有明文。上訴人（下各別以姓名稱之）原依借名
    登記法律關係，起訴聲明：㈠、被上訴人（下各別以姓名稱
    之）應將附表所示之房屋及土地（下依序稱系爭房屋、土地
    ，合稱系爭房地）所有權應有部分（下稱應有部分）各 1/5
    移轉登記予各上訴人。㈡、被上訴人應將系爭房地應有部分1
    /5移轉登記予上訴人與被上訴人之被繼承人閻正章公同共有
    。嗣上訴人於本院審理中變更依民法第266條第1項規定，聲
    明求為：㈠、被上訴人應在繼承閻正章遺產之範圍內，連帶
    給付上訴人各新臺幣（下同）1,450,000元，及自民國（下
    同）109年8月20日起至清償日止，按週年利率5％計算之利息
    。㈡、願供擔保請准宣告假執行。經核上訴人變更之訴與原
    起訴之原因事實均係基於上訴人與被上訴人之被繼承人閻正
    章間就系爭房地之借名登記法律關係，其基礎事實同一，嗣
    由丁○○以買賣為原因移轉系爭房地所有權予他人，其事實狀
    態有所變更，致不能繼續為原來之請求，應屬因情事變更而
    以他項聲明代最初聲明之情形，揆諸首開規定，上訴人所為
    訴之變更即屬合法，應予准許。
貳、實體事項：
一、上訴人主張：伊等與閻正章均為訴外人閻麒龍與閻潘良之子
    女，閻麒龍於67年10月13日死亡，閻潘良、閻正章及伊等共
    同領受閻麒龍之撫卹金、公務人員保險之死亡給付後，同意
    以上開撫卹金、保險給付及閻麒龍遺產等，於68年2月14日
    共同購買系爭房地，約定每人持分均等（即每人享有系爭房
    屋應有部分1/5、系爭土地應有部分1/15），伊等及閻潘良
    之持分均借名登記在閻正章名下。閻潘良死亡後，由伊等及
    閻正章共同繼承，每人持分變更為系爭房屋應有部分1/4、
    系爭土地應有部分1/12，伊等將所有持分繼續借名登記在閻
    正章名下。伊等與閻正章間之借名登記契約關係因閻正章於
    102年12月31日死亡而終止，被上訴人因共同繼承閻正章遺
    產而取得系爭房地所有權，同時繼受閻正章對伊等所負返還
    借名登記物所有權之債務。詎被上訴人協議分割遺產，將系
    爭房地所有權全部分歸丁○○並完成分割繼承登記，丁○○再於
    108年3月22日以買賣為原因，移轉系爭房地所有權予第三人
    ，致被上訴人所負返還借名登記物之債務給付不能，爰依民
    法第226條第1項規定及繼承之法律關係，請求被上訴人於繼
    承閻正章之遺產範圍內，連帶給付伊等各1,450,000元，及
    自109年8月20日起至清償日止，按週年利率5％計算之利息等
    語。變更之訴聲明求為判決：㈠、被上訴人應在繼承閻正章
    遺產之範圍內，連帶給付上訴人各1,450,000元，及自109年
    8月20日起至清償日止，按週年利率5％計算之利息。㈡、願供
    擔保請准宣告假執行。
二、被上訴人則以：系爭房地係閻正章於68年間，以其就讀軍校
    之薪資及閻潘良贈與之資金所購買，為閻正章一人所有，並
    由閻潘良代為保管系爭房地所有權狀、閻正章之印鑑，及繳
    納系爭房地稅捐及水電費，閻正章死亡後，則由丁○○保管系
    爭房地所有權狀並繳納系爭房地稅捐及水電費。上訴人雖曾
    居住系爭房屋，僅係閻正章為照顧未成家立業之弟妹，而無
    償出借系爭房屋予上訴人使用。又系爭房屋之出租、使用收
    益事項均由閻正章一人決定及簽約，上訴人及閻潘良無系爭
    房地之管理、使用、處分權限，於閻潘良尚在世時，閻正章
    指示承租人將租金匯入閻潘良帳戶，以奉養母親，於閻潘良
    死亡後，閻正章指示承租人匯入戊○○女兒之帳戶，贈與經濟
    較困難之戊○○，是閻正章與閻潘良、上訴人間無借名登記契
    約關係存在。縱認有借名登記契約關係存在，亦因閻潘良於
    91年1月14日死亡而終止，故上訴人之借名登記物返還請求
    權均罹於時效，自亦無權請求損害賠償等語，資為抗辯。答
    辯聲明：㈠變更之訴駁回。㈡如受不利判決，願預供擔保免為
    假執行。
三、兩造不爭執之事實（本院卷第192、193頁）
㈠、閻麒龍於67年10月13日死亡，其繼承人為閻潘良、閻正章及
    上訴人（原審107年度重司調字第355號卷〈下稱重司調卷〉第
    25、27頁）。
㈡、閻潘良、戊○○、嚴慧文、丙○○於68年間依序為40歲、18歲、1
    7歲、11歲，共同於68年1月5日一次領取閻麒龍遺族撫卹金1
    28,996元93分，及67年11月至12月年撫卹金7,217元50分，
    共計136,214元4角，該年撫卹金自67年11月起給與10年(本
    院卷第169至174頁)。
㈢、系爭房地於68年2月14日以閻正章名義購買，分別於68年4月1
    6日、同年5月11日以買賣為原因移轉登記為閻正章所有，閻
    正章於102年12月31日死亡後，系爭房地於103年3月21日以
    分割繼承為原因登記為丁○○所有（重司調卷第37至53頁、原
    審卷一第67至71頁）
㈣、閻正章於66年8月22日起至70年11月15日止，為政治作戰學院
    政治學系學生，自66年7月1日起至73年6月30日止領有如軍
    事學校學生薪餉標準表所示之金額（原審卷一第241至243、
    245至247頁）。
㈤、閻潘良、閻正章、上訴人自68年間起至77年間共同居住系爭
    房地，嗣後閻正章、閻潘良、上訴人陸續遷出，丙○○、閻潘
    良於80至89年間再遷回系爭房地居住。
㈥、系爭房屋於89年12月9日以閻潘良為出租人與承租人簽立租期
    一年、月租8,000元之租賃契約，此期間租金均由承租人匯
    入閻潘良帳戶（原審卷一第185至194頁）。
㈦、閻潘良於91年1月14日死亡，其繼承人為閻正章及上訴人（重
    司調卷第25、27頁 ）
㈧、系爭房屋於閻潘良在世期間之租金，均由閻潘良收取；閻潘
    良死亡後之91年至106年10月間之租金，由承租人匯入戊○○
    女兒陳淑靖之帳戶，再由戊○○依下列內容分配租金：⑴91年
    ：由閻正章、丙○○各取得1/2；⑵92年：由閻正章及戊○○、丙
    ○○、嚴慧文各取得1/4；⑶93年：由戊○○取得全部；⑷94年：
    由閻正章及戊○○、丙○○、嚴慧文各取得1/4；⑸95年間：由閻
    正章及戊○○、丙○○、嚴慧文各取得1/4；⑹96年至99年：由戊
    ○○取得全部；⑺100年：由閻正章及戊○○、丙○○、嚴慧文各取
    得1/4；⑻101年：由閻正章及戊○○、丙○○、嚴慧文各取得1/4
    ；⑼102年至  106年10月：由戊○○取得全部（重司調卷第59
    至65頁、第 69至109頁、第111至139頁）。
㈨、丙○○與丁○○於106年11月8日之通話內容如原審卷一第  209至
    212頁之紀錄（原審卷一第209至212頁）。
㈩、系爭房屋自83年9月起至89年10月止之水費，係以丙○○設在合
    作金庫銀行、帳號0000000000000號之帳戶內存款繳納；自8
    8年2月起至89年10月止之電費，係以丙○○配偶蔡麗鳳在合作
    金庫銀行、帳號0000000000000號之帳戶內存款繳納（原審
    卷一第265至292頁）。
、系爭房屋於101年2月1日、102年2月分別由閻正章為出租人與
    承租人簽立「租期一年、月租8000元」、「租期一年、月租
    9000元」之租賃契約各1份（原審卷一第147至157頁）。
、閻正章於102年12月31日死亡，其繼承人為被上訴人（重司調
    卷第57頁）。
、被上訴人協議分割閻正章之遺產，將系爭房地所有權全部分
    歸丁○○並於103年3月21日完成分割繼承登記，丁○○再於108
    年1月間以5,800,000元出售系爭房地予第三人，並於108年3
    月22日，以買賣為原因移轉所有權予訴外人王珍淑（本院卷
    第57至68頁）。
四、本院得心證之理由:
　　上訴人主張系爭房地為上訴人、閻正章與閻潘良共有，持分
    均等（即各有系爭房屋應有部分1/5、系爭土地應有部分1/ 
    15），上訴人、閻潘良均將持分借名登記在閻正章名下。閻
    潘良死亡後，由上訴人及閻正章共同繼承，每人持分變更為
    系爭房屋應有部分1/4、系爭土地應有部分1/12，上訴人將
    所有之持分繼續借名登記在閻正章名下。嗣因閻正章死亡，
    該借名登記契約關係終止，被上訴人應繼受閻正章對上訴人
    所負返還借名登記物所有權債務，但因系爭房地所有權移轉
    他人而給付不能，被上訴人應對上訴人連帶負債務不履行之
    賠償責任等語，為被上訴人否認，並以前詞置辯，茲查：
㈠、上訴人主張系爭房地為閻潘良、閻正章與上訴人共有，閻潘
    良、上訴人於68年4月、5月間，將其等應有部分（即各有系
    爭房屋應有部分1/5、系爭土地應有部分1/15）借名登記於
    閻正章名下等語，是否有據？
　⒈按稱「借名登記」者，謂當事人約定一方將自己之財產以他
    方名義登記，而仍由自己管理、使用、處分，他方允就該財
    產為出名登記之契約。其成立側重於借名者與出名者間之信
    任關係，在性質上應與委任契約同視，倘其內容不違反強制
    、禁止規定或公序良俗者，應賦予無名契約之法律上效力，
    並依民法第529條規定，適用關於民法委任規定。又按主張
    有借名關係存在之當事人，固須就此項利己之事實負舉證之
    責任，此依民事訴訟法第277條本文規定即知。然主張之人
    如就上揭利己之待證事實，茍能證明在經驗法則或論理法則
    上，足以推認該待證事實存在之間接事實，即無不可，非以
    直接證明該待證事實為必要，此有民事訴訟法第282條規定
    可參。
　⒉依上開三之㈢、㈣所示，系爭房地固於68年2月14日以閻正章名
    義購買，並於68年4、5月間以買賣為原因登記為閻正章所有
    ，且閻正章自66年7月1日起至73年6月30日止領有軍校薪餉
    。惟查，證人乙○○到庭結證：系爭房地是伊所有，當時有一
    位50幾歲、身材瘦瘦的婦女向我購買，代書也是她負責找的
    ，她有到系爭房屋來看，價格是那位婦女與伊太太協商；她
    當時有牽一個小孩來看屋；系爭房屋成交價金40多萬元，付
    了三、四次，她都是付現，在很短的時間付清，當時她急著
    要過戶，伊也急著要換屋，與一般買屋交易流程一樣；代書
    是她找的，所以她用誰的名義伊就沒有過問；這個婦女買屋
    的原因應該是住家使用；看屋、簽約、交付價金及收取房地
    所有權狀等交易過程，我只有跟這位婦女接洽；伊對閻正章
    沒有印象，看屋、簽約、交付價金及收取房地所有權狀等交
    易過程，伊沒有跟閻正章接洽等語(本院卷第277至280頁)，
    互核上開三之㈡所示，閻潘良於68年間為40歲左右之中年婦
    女，需照顧僅11歲之幼兒丙○○，與證人乙○○前開證述之交易
    對象相當。再參以證人即閻潘良弟弟己○○於原審結證：閻潘
    良與伊媽媽去選擇購屋的標的，選上系爭房地，閻潘良要伊
    陪她去議價，接下來就成交、辦理過戶手續及繳交房屋總價
    ，伊有陪閻潘良去代書那邊辦過戶並繳交房屋總價，總共40
    來萬；系爭房屋簽約時，閻正章不在場；伊沒有看系爭房地
    買賣契約之買受人是誰，這是閻潘良與代書在簽的，伊在旁
    邊。但簽約時只有閻潘良在，閻正章不在等語（原審卷二第
    46頁），以及證人即閻潘良弟弟甲○○於本院到庭結證：系爭
    房地購買之原因是因為伊母親潘藍絲體念我大姐閻潘良住在
    大溪，孩子還小，而伊母親住在系爭房地附近，知道系爭房
    地正好要出售，所以就告訴伊大姐來買系爭房地，因為兄弟
    姊妹都住在附近，可以就近照顧；系爭房地是閻潘良決定購
    買（本院卷第271頁）；閻潘良全家在68年間買了沒多久就
    搬進去系爭房屋等語（本院卷第272頁），可證閻潘良為搬
    至娘家附近，決定購買系爭房地作為其與子女共居住所，並
    由其處理看屋、商議價金、簽約、交付價金、過戶及收取房
    地所有權狀等事務，閻正章從未參與其中，堪認閻潘良乃系
    爭房地實際購買之人，僅係以閻正章之名義簽立買賣契約及
    登記為所有權人。
　⒊再觀證人己○○於原審結證：閻潘良一家除了閻麒龍薪資外，
    伊有看過閻潘良在他們家附近的豆干店販售豆干打工賺錢；
    閻麒龍死亡後，閻潘良與子女靠閻潘良一點儲蓄及閻潘良家
    庭手工維生（原審卷二第45頁）；出資款是閻潘良積蓄加上
    閻麒龍撫卹金；伊沒有聽閻潘良講過閻正章有出資，伊也沒
    有過問，只知道當時閻正章在讀軍校，吃穿住都是國家養；
    閻麒龍過世時，閻潘良才40歲，閻家堂叔嫂擔心閻潘良改嫁
    ，閻麒龍的撫卹金會被瓜分，就提議閻潘良用撫卹金去買房
    子安頓一家五口，登記在閻正章名下，因為當時四名子女中
    只有閻正章成年，所以才登記在閻正章名下（原審卷二第47
    頁）；閻麒龍過世時伊知道他們（即閻潘良及子女）領有撫
    卹金，家庭也都會有積蓄，這些都是閻潘良跟伊說的，因為
    有這些錢才有能力購屋等語（原審卷二第50頁），與證人甲
    ○○於本院到庭結證：購買系爭房地當時丙○○尚未成年，而閻
    正章已經成年，所以登記在閻正章名下（本院卷第271頁）
    ；系爭房地的資金來源主要是伊姊夫閻麒龍撫卹金跟公保保
    險金，還有伊姐姐閻潘良的私房錢，伊姐姐有在家裡接手工
    等語（本院卷第272頁），及嚴慧文依當事人訊問程序於原
    審結證：據伊母親說，因為閻家長輩擔心媽媽改嫁，小孩子
    還小，所以就建議登記在我哥哥（即閻正章）名下，因為當
    時其餘的兄弟姐妹都還未成年等語（原審卷二第52頁），上
    開證述內容互核大致相同，堪認屬實。且依前開三之㈡所示
    ，閻麒龍之遺族撫卹金128,996元93分，及自67年11月至12
    月間之年撫卹金7,217元50分，共計136,214元4角，均由閻
    潘良及上訴人於68年1月5日共同領取，依67年間適用之公務
    人員撫卹法第8條第1項第1款規定:「公務人員遺族領受撫卹
    金之順序如左:一、父母、配偶、子女及寡媳。但配偶及寡
    媳以未再婚者為限」、第2項:「前項遺族同一順序有數人時
    ，其撫卹金應平均領受。」（重司調卷第29至31頁），可知
    上開撫卹金由閻潘良與上訴人平均領受。且上訴人當時均為
    未成年人，閻潘良依民法第1088條第2項規定，就上訴人之
    特有財產有使用、收益之權。因此，閻潘良以上訴人所領得
    父親閻麒龍之撫卹金購買系爭房地，供全家共同居住，堪屬
    為子女之利益所為之處分，自對上訴人發生效力。可見系爭
    房地乃閻潘良以前開三之㈡所示遺族撫卹金、年撫恤金及家
    中其他積蓄所購得，僅因閻家親戚擔心閻潘良日後改嫁，且
    閻麒龍之子女中僅閻正章已成年等情，故閻潘良指示出賣人
    將系爭房地登記在閻正章名下，是上訴人主張系爭房地係閻
    潘良出面購買，價金以其與閻正章、上訴人之現金財產支付
    ，閻正章雖登記為所有權人，但實際為閻潘良、閻正章及上
    訴人共有，閻潘良及上訴人之應有部分係借名登記在閻正章
    名下等語，自屬有據。
　⒋至於被上訴人抗辯閻正章領有軍校薪餉，且閻潘良有贈與金
    錢給閻正章，系爭房地係閻正章全額出資，委託閻潘良出面
    購買，及保管系爭房地所有權狀、閻正章之印鑑，並繳納稅
    捐及水電費，但系爭房屋出租事宜仍由閻正章決定與簽約，
    僅是為奉養母親及照顧弟妹，故指示承租人將租金匯入閻潘
    良帳戶，及戊○○女兒之帳戶云云，固據被上訴人提出系爭房
    地所有權狀、買賣所有權移轉契約書、契稅繳納通知書、軍
    事學校學生薪餉標準表、國防部主計局財務中心函文、國防
    大學函文、閻正章畢業證書存根、系爭房屋101年2月1日起
    至103年1月31日租賃契約、系爭土地105年至107年地價稅繳
    款書、系爭房屋107年7月至10月電費繳費憑證、107年8月及
    108年3月水費繳費憑證等件影本為憑（重司調卷第37至53頁
    、原審卷一第241至243、245至247頁、第147至157頁、第16
    1至171頁、第175至184頁）。然查：
　⑴閻正章雖於66年7月1日起就讀軍校並領有學生薪餉，但每月
    僅2,800元至3,400元不等，迄於68年2月14日間購買系爭房
    地時，閻正章僅領有1年又7個月之薪餉，共計57,400元【計
    算式：（2,800元×12）+（3,400元×7）】，約為系爭房地價
    金40幾萬元之7分之1，而被上訴人主張閻潘良贈與金錢給閻
    正章購買系爭房地一情，未舉證以實其說，已難採信，是閻
    正章顯無單獨負擔系爭房屋總價之資力。又上開租賃契約及
    繳納費用憑證至多證明閻正章於101年、102年曾出名簽立系
    爭房屋租賃契約及繳納系爭土地105年至107年之地價稅暨10
    7年間部分水電費，不足以證明系爭房地為閻正章全額出資
    購買及所有。
　⑵依上開三之㈤、㈥、㈧、㈩所示之事實，及嚴慧文依當事人訊問
    程序於原審結證：購買系爭房屋後，我們全家都住在系爭房
    地，閻正章於75年買新泰路的房子後，伊及媽媽、丙○○、閻
    正章就搬到新泰路的房子，當時戊○○已經嫁人所以不住一起
    （原審卷二第52頁）；80年間閻潘良有將系爭房地重新整修
    過，叫丙○○搬回去住，89年丙○○在蘆洲買新房子，就搬去新
    房子住；丙○○於80年至89年住在系爭房地期間，房屋稅、地
    價稅、水電費都是丙○○繳納，其餘期間之房屋稅、地價稅、
    水電費則由閻潘良繳交，於出租他人期間，則由房客繳納水
    電費（原審卷二第53頁）；閻潘良在世時系爭房屋由閻潘良
    決定出租，並由閻潘良負責收取及使用租金；閻潘良死亡後
    至閻正章死亡前期間由上訴人及閻正章共同決定系爭房屋出
    租事宜，並由閻正章出面簽立租賃契約，有時由上訴人及閻
    正章共同取得租金，有時由戊○○取得租金等語（原審卷二第
    54至55頁），可見系爭房屋自購入起至77年間由閻潘良、閻
    正章及上訴人共同居住使用，80年至89年間由閻潘良及丙○○
    共同居住使用，並由丙○○負責繳納此期間之房屋稅、地價稅
    、水電費，其餘閻潘良在世之期間則多由閻潘良負責繳納相
    關稅賦、水電費用，且68年起至89年間由閻潘良保管系爭房
    地之權狀，並負責出租系爭房屋及收取租金，閻潘良於91年
    間死亡後，則由上訴人與閻正章共同決定出租事宜，並自91
    年起至106年10月止間，由戊○○負責收取及分配租金，益證
    系爭房地實際為閻潘良、上訴人及閻正章共有，被上訴人前
    開所辯乃臨訟虛構，要非可採。
　⒌綜上所陳，上訴人主張系爭房地為閻潘良、上訴人及閻正章
    共有，閻潘良、上訴人於68年4月、5月間，將其等應有部分
    （即各有系爭房屋應有部分1/5、系爭土地應有部分1/15）
    借名登記於閻正章名下，分別成立借名登記之契約關係等語
    ，堪予信實。
㈡、上訴人主張閻潘良死亡後，由上訴人及閻正章共同繼承，故
    上訴人及閻正章之持分變更為各有系爭房屋應有部分1/4、
    系爭土地應有部分1/12，上訴人將各自繼承閻潘良之應有部
    分繼續借名登記在閻正章名下等語，是否有據？
　　依上開三之㈧所示事實，及上開四論斷，閻潘良死後，由上
    訴人與閻正章共同決定系爭房地出租事宜，並由戊○○負責收
    取及分配租金。又觀丙○○與丁○○於106年11月8日電話對話內
    容，丁○○：「我需要這份租金，因為我現在要養這個女兒所
    以說，家裡又只有我一個在賺錢，我需要說可以有一點租金
    的收入。」、丙○○：「這樣啊，可是大姑姑也很辛苦ㄟ，而
    且那個房子（即系爭房地）並不完全屬於你爸爸的啊。」、
    丁○○：「我知道啊，我知道啊。可是我想說因為這麼多年了
    ，想說之前講說要過戶那件事情也沒有要過啊，就一直由我
    這邊來持有。」、丙○○：「因為那個房子是由阿公的撫卹金
    買的，原則上不屬於你爸爸全有。」、丁○○：「我知道啊。
    」、丙○○：「因為那是屬於四個兄弟姐妹的，因為當初你爸
    爸走的時候有交代，那個租金要給大姑姑使用。」、丁○○：
    「嗯。」（原審卷一第209頁）；丙○○：「因為我之前有跟
    你提新莊房子（即系爭房地）那個是，我那時候是有聽到說
    你缺錢想賣，所以我才跟你提出如果你要賣我會跟你買， 
    但是並不是依全額跟你買」、丁○○：「我知道啊，我知道啊
    ，後來沒有啊，現在是都沒有要動。」、丙○○：「因為那個
    房子（即系爭房地）照正常是屬於你爸爸跟我和兩個姑姑，
    除非兩個姑姑他們那個，才有可能變成是你爸爸跟我，因為
    買那個房子你爸爸還是學生」、丁○○：「對啊，所以我後來
    有跟媽媽討論，所以我們後來決定都不要動」、丙○○：「喔
    。好，瞭解。」、丁○○：「就是維持現在這個狀態，請姑姑
    他們放心」（原審卷一第211頁），可知丁○○直接肯認系爭
    房地乃閻正章及上訴人共有，而非閻正章一人所有，甚至允
    諾不會改變系爭房地所有權狀態，請丙○○轉告嚴慧文及戊○○
    ，請其等放心，句句懇切，顯非隨意附和之語，足徵閻潘良
    死亡後，上訴人將所繼承閻潘良系爭房地之持分借名登記在
    閻正章名下，而各別與閻正章成立借名登記契約等語，即屬
    有據，應可採信。
㈢、閻正章死亡後，上訴人得依終止後之借名登記物返還請求權
    、民法第1148條、第1153條第1項規定，請求被上訴人按持
    分移轉應有部分予上訴人，且該請求權未罹於時效：
　⒈按委任關係，因當事人一方死亡、破產或喪失行為能力而消
    滅。但契約另有訂定，或因委任事務之性質不能消滅者，不
    在此限，民法第550條定有明文。復按繼承人自繼承開始時
    ，除法律另有規定或權利、義務專屬於被繼承人本身者外，
    承受被繼承人財產上之一切權利、義務。繼承人對於被繼承
    人之債務，以因繼承所得遺產為限，負清償及連帶清償責任
    ，民法第1148條、第1153條第1項定有明文。另按請求權，
    因十五年間不行使而消滅。但法律所定期間較短者，依其規
    定；消滅時效，自請求權可行使時起算；時效完成後，債務
    人得拒絕給付。民法第125條、第128條前段、第144條第1項
    亦有明定。故出名人死亡時，借名登記關係終止後，借名人
    即得請求出名人之繼承人返還借名登記物，且此返還請求權
    之消滅時效，應自出名人死亡時起算15年。
　⒉查上訴人與閻正章共有系爭房地，持分各為1/4，業如前述，
    且依前開三之所示，閻正章於102年12月31日死亡，其繼承
    人為被上訴人，是依上揭1.說明，上訴人與閻正章間之借名
    登記契約關係因閻正章死亡而終止，被上訴人繼受閻正章對
    上訴人所負返還借名登記物所有權之債務，上訴人得依終止
    後之借名登記物返還請求權，請求被上訴人將上訴人各自借
    名登記之應有部分移轉登記予各該上訴人。又上訴人之借名
    登記物返還請求權於閻正章102年12月31日死亡即得行使，
    迄至上訴人於107年9月28日提起本件訴訟（重司調卷第9頁
    ），尚未罹於15年之時效，故被上訴人為時效抗辯，顯屬無
    據。
㈣、上訴人得依民法第226條第1項、民法第1148條、第1153條第1
    項規定，請求被上訴人連帶負債務不履行之損害賠償責任，
    且該請求權未罹於時效：
　⒈按因可歸責於債務人之事由，致給付不能者，債權人得請求
    賠償損害，民法第226條第1項定有明文。又若借名登記契約
    出名人或其繼承人，於借名登記契約終止前、後，處分借名
    登記物，致喪失該財產之權利而無法返還，出名人或其繼承
    人自應依民法第226條第1項規定負損害賠償責任，且該項損
    害賠償之債，性質上為原債權之延長，其請求權之消滅時效
    ，應自原債權之請求權可行使時起算（最高法院63年台上字
    第1885號判決先例、104年度台上字第357號判決意旨參照）
    。
　⒉依上開三之所示，被上訴人協議分割閻正章之遺產，將系爭
    房地分歸丁○○，丁○○繼而於108年1月間以5,800,000元出售
    系爭房地予第三人，並於108年3月22日移轉所有權予第三人
    ，致被上訴人所負應按上訴人各自就系爭房地之持分（即各
    有系爭房屋應有部分1/4、系爭土地應有部分1/12）移轉登
    記予上訴人之債務給付不能，依民法第226條第1項、民法第
    1148條、第1153條第1項規定，被上訴人應負連帶損害賠償
    責任。又此損害賠償請求權之消滅時效，應自原債權之請求
    權可行使時起算，而原債權之請求權於閻正章102年
　　12月31日死亡即得行使，迄至上訴人於109年8月19日提起本
    件變更之訴（本院卷第189頁），尚未罹於15年之時效，故
    被上訴人為時效抗辯洵屬無據。
　⒊又兩造不爭執如被上訴人應負給付不能之損害賠償責任者，
    應以丁○○上開出售價格5,800,000元作為上訴人請求時系爭
    房地之總價，並以此計算本件損害賠償金額（本院卷第269
    頁、第333至339頁），爰據此認定上訴人每人得請求損害賠
    償金額為1,450,000元（計算式：5,800,000元÷4）。是依上
    開規定，被上訴人應於繼承閻正章之遺產範圍內，連帶賠償
    上訴人各1,450,000元。
㈤、末按遲延之債務，以支付金錢為標的者，債權人得請求依法
    定利率計算之遲延利息；應付利息之債務，其利率未經約定
    ，亦無法律可據者，週年利率為5％；給付無確定期限者，債
    務人於債權人得請求給付時，經其催告而未為給付，自受催
    告時起，負遲延責任；其經債權人起訴而送達訴狀，與催告
    有同一之效力，民法第233條第1項前段、第203條、第229條
    第2項分別定有明文。從而，上訴人就各自前開未定期限之
    損害賠償債權1,450,000元，請求加計自變更之訴聲明狀送
    達被上訴人翌日（即109年8月20日，本院卷第189至190頁）
    起至清償日止，按週年利率5％計算之利息，即屬可取。
五、綜上所述，上訴人依民法第226條第1項、民法第1148條、第
    1153條第1項規定，請求被上訴人在繼承閻正章遺產之範圍
    內，連帶給付上訴人各1,450,000元，及自109年8月20日起
    至清償日止，按週年利率5％計算之利息，為有理由，應予准
    許。又兩造均陳明願供擔保宣告准免假執行，經核均無不合
    ，爰分別酌定相當擔保金額准許之。
六、本件事證已臻明確，兩造其餘之攻擊或防禦方法及所用之證
    據，經本院斟酌後，認為均不足以影響本判決之結果，爰不
    逐一論列，附此敘明。
七、據上論結，本件上訴人變更之訴為有理由，依民事訴訟法第
    463條、第390條第2項、第392條第2項、第78條、第85條第2
    項，判決如主文。
中　　華　　民　　國　　110 　年　　2 　　月　　24　　日
                    民事第二十一庭
                        審判長法  官  翁昭蓉
                              法  官  呂淑玲
                              法  官  羅惠雯
附表：
土地 地號   土地面積 登記權利範圍  新北市○○區○○段000地號 （重測前：後小段72-61地號）    86.18 平方公尺 3分之1 建物 建號 建物門牌  層數：2層 總面積：70.49平方公尺 登記權利範圍  新北市○○區○○段0000○號（重測前：後小段907建號，分割自：1953建號） 新北市○○區○○街 00○0號   1分之1     層次：2層 層次面積：70.49平方公尺  
正本係照原本作成。
如不服本判決，應於收受送達後20日內向本院提出上訴書狀，其
未表明上訴理由者，應於提出上訴後20日內向本院補提理由書狀
（均須按他造當事人之人數附繕本）。上訴時應提出委任律師或
具有律師資格之人之委任狀；委任有律師資格者，另應附具律師
資格證書及釋明委任人與受任人有民事訴訟法第466條之1第1項
但書或第2項所定關係之釋明文書影本。如委任律師提起上訴者
，應一併繳納上訴審裁判費。
中　　華　　民　　國　　110 　年　　2 　　月　　24　　日
   　　　　　　　　　　　 　　書記官  洪秋帆